臺灣高等法院刑事判決
109年度交上訴字第67號
上  訴  人  
即  被  告  陳錦源


選任辯護人  雷皓明律師
上列上訴人因公共危險案件，不服臺灣桃園地方法院108年度交
訴字第20號，中華民國109年3月5日第一審判決（起訴案號：臺
灣桃園地方檢察署107年度偵字第18233號），提起上訴，本院判
決如下：
    主  文
原判決關於肇事逃逸罪部分撤銷。
陳錦源被訴肇事逃逸部分無罪。
    理  由
一、上訴人即被告陳錦源提起上訴，稽之其所出具之刑事上訴理
    由狀，可徵被告於上訴理由中僅針對原審認定之肇事逃逸犯
    行部分；復被告嗣於本院審理時明確陳稱，其僅就肇事逃逸
    部分提起上訴，是本院審理之範圍僅及於肇事逃逸部分，合
    先敘明。
二、公訴意旨略以：被告於民國107年6月1日上午8時20分許，駕
    駛車牌號碼000-0000號自用小客貨車，沿桃園市龍潭區工二
    路298巷往平鎮方向行駛，行經同市區工二路298巷與工二路
    298巷80弄之交岔路口時，本應注意車輛行駛時，轉彎車應
    暫停讓直行車先行，而依當時天候為陰、日間自然光線、柏
    油路面乾燥、無缺陷、亦無障礙物、視距良好，並無不能注
    意之情況，竟疏未注意及此而貿然右轉，適有告訴人字慧敏
    騎乘車牌號碼000-000號普通重型機車搭載江○妤沿同路段同
    向直行亦駛至上址，陳錦源所駕駛之車輛右側與字慧敏所騎
    乘之機車發生碰撞，致字慧敏與江○妤均人車倒地，字慧敏
    因而受有左肩挫傷、左頸擦傷等傷害（所涉過失傷害部分，
    業經原審判決公訴不受理確定在案）。陳錦源明知業已肇事
    致人受傷，竟未對字慧敏為即時救護或送醫救治，旋即駕車
    逃逸。因認被告涉犯刑法第185條之4肇事逃逸罪嫌云云。
三、按犯罪事實應依證據認定之，無證據不得認定犯罪事實；不
    能證明被告犯罪者，應諭知無罪之判決；刑事訴訟法第 154
    條第2項、第301條第 1項分別定有明文。再檢察官對於起訴
    之犯罪事實，應負提出證據及說服之實質舉證責任。倘其所
    提出之證據，不足為被告有罪之積極證明，或其指出證明之
    方法，無從說服法院以形成被告有罪之心證者，基於無罪推
    定之原則，自應為被告無罪判決之諭知（刑事訴訟法第161
    條第1 項、刑事妥速審判法第6條、最高法院92年台上字第 
     128號判例參照）。
四、起訴書認被告涉有前揭罪嫌，無非係以告訴人之指訴、證人
    周碩翌於警詢中之證述、桃園市政府警察局龍潭分局道路交
    通事故現場圖、道路交通事故調查報告表㈠、㈡、現場照片23
    張暨壢新醫院診斷證明書，為其論據。
五、訊據被告固坦承其於上揭時、地駕駛前開車輛右轉駛入工二
    路298巷80弄內時，告訴人所騎乘之機車當場人、車倒地，
    告訴人因而受有前開傷害，且其未停留於現場即逕行離去等
    情，惟堅詞否認有何前開肇事逃逸之犯行，其辯稱：事發當
    天在下雨，且當時路口的食品公司在洗車，因此路面濕滑，
    況我駕車右轉彎時，我一定會看照後鏡，我根本沒有看到告
    訴人，且我車輛也沒有發生碰撞，所以我判斷告訴人是因路
    面濕滑而滑倒，我對於告訴人所受之傷害並無過失。另外，
    當時我是要去上班，而我並沒有聽到碰撞、倒地或按喇叭的
    聲音，我快抵達工廠時，係有聽到非常小聲「咖」、「咖」
    的聲音，但我不覺得前開聲響是發生事故，也認為該聲音與
    我無關，我並沒有肇事逃逸的意思及行為等語。經查：
　㈠被告就本件車禍事故之發生，確有過失，有下列證據可資證
    明，茲分述如下：
　⒈徵諸告訴人於偵訊時證稱：我於上開時日騎乘前揭機車沿桃
    園市龍潭區工二路298 巷往平鎮方向行駛，我的車一直在被
    告所駕駛之前揭車輛之右後方，於行經上開交岔路口時我要
    繼續直行，被告突然右轉且沒有打方向燈，當時我載著我的
    小朋友江○妤，我們人、車倒地，但我不確定是否是因與被
    告所駕駛之車輛發生碰撞或是我緊急煞車而跌倒等語（偵卷
    第33頁）；於原審審理時證稱：我當時騎乘前揭機車在被告
    所駕駛車輛之右後方，當天下大雨，我記得因為前方有車停
    在路旁，被告有切到對向車道，我也記得我有跟被告一起切
    出去對向車道，然後我就切回來，接著被告在上開交岔路口
    直接右轉，我不確定被告在右轉前有無打方向燈，我當時好
    像沒有看到，我只記得我以為被告好像要直行，被告卻忽然
    右轉，我當時看到被告要右轉時，我緊張有按煞車，也有按
    鳴喇叭，我不確定被告轉彎時有無碰到我，但一定是靠很近
    ，被告右轉之後，我與我女兒才會直接倒地等語（原審交訴
    字卷第139至145 頁）。可徵告訴人就事發時，其騎乘機車
    在被告所駕駛車輛之右後方，嗣於行經前開路口時，被告驟
    然駕車右轉，其隨即人、車倒地之情，指訴一致，核無瑕疵
    。復告訴人指陳其當場人、車倒地之情，亦有桃園市政府警
    察局道路交通事故現場圖、道路交通事故調查表㈠、㈡及現場
    照片8 張在卷可稽（偵卷第18至20、24、25頁）；另告訴人
    因前揭事故而受有左肩挫傷、左頸擦傷等傷害乙節，業據其
    於警詢時指訴明確，並有壢新醫院診斷證明書在卷可按（偵
    卷第14頁），是告訴人於前開時日，騎乘機車搭載女兒江○
    妤行經該路段時，其人、車倒地，並受有前揭傷勢等情，洵
    堪認定。
　⒉稽之證人周碩翌於原審審理時證稱：事發時我在勝野道國際
    餐飲有限公司任職，當時我在公司門口洗車，剛好面向著事
    發的路口，就看到機車跟車輛經過，車輛右轉過去時機車即
    倒地，當時兩車真的貼的很近，而我洗車的地點距離事故之
    路口，大約有4臺車的距離等語（原審交訴字卷第61至63頁
    ），審酌證人周碩翌僅係就其前開親身經歷、見聞而為陳述
    ，且與本件訴訟毫無利害關係，衡情無捏虛不實證詞之必要
    ，復其陳稱被告駕車右轉，而告訴人之機車隨即倒地之情，
    亦核與告訴人前揭指陳情節吻合，堪認其證述情節非虛。
　⒊原審當庭勘驗現場監視器錄影畫面、被告所駕駛前揭汽車之
    行車紀錄器錄影畫面，所製作之勘驗筆錄暨擷取畫面所示（
    原審交訴字卷第110至113、117至120頁），可徵於錄影畫面
    中，於路旁停放1 輛白色自用小客貨車，在旁則有名身著黃
    衣之男子持噴槍在清洗該車輛，此時被告所駕駛之車輛出現
    在畫面中，嗣並逆向行駛於對向之車道上，旋即被告所駕車
    輛之右後方即有1輛機車出現，嗣被告駕駛車輛通過前開小
    客貨車後即持續朝道路右側往其行向之車道行駛，而駛出畫
    面中；另依被告行車紀錄器錄影畫面以觀，亦見被告駕駛車
    輛，原於其行向之道路上行駛，嗣畫面中可見前方道路之右
    側，有名男子在停放在路旁之白色小客貨車後方持噴槍沖洗
    該車輛之車身，此時被告駕駛車輛朝左駛入逆向車道持續前
    行，待通過路旁之自用小客貨車後，旋即往右側道路行駛，
    並欲右轉駛入右側之巷道時，此時即有一聲喇叭聲，緊接有
    碰撞之聲響，惟被告仍繼續行駛並未停車。是前揭情狀，核
    與告訴人前開指稱，其於被告所駕車輛之右後方騎乘，被告
    原有駛入對向車道，嗣被告駕車切回原行向車道時，隨即右
    轉，其見狀立即按鳴喇叭並緊急煞車，然仍人、車倒地之情
    ，全然吻合。
　⒋稽之原審就前開被告駕駛車輛所設置之行車紀錄器錄影影像
    所為之勘驗筆錄，可見被告於該日駕車行駛於桃園市龍潭區
    中豐路，並由中豐路欲左轉駛入工一路時，即可聽聞被告車
    輛顯示方向燈之聲響，惟對照被告於事發時，其於駕車欲駛
    入工二路298巷80弄時，均未有方向燈之聲響，參照告訴人
    於偵訊時明確指陳被告右轉未撥打方向燈，且其迭於偵訊、
    原審審理時均陳稱，其以為被告係要直行等語明確，則苟被
    告斯時確有撥打右轉之方向燈，告訴人豈會誤認被告係要直
    行，佐以被告車輛上之行車紀錄器錄影影像，並未錄到有方
    向燈之聲響，足證被告確未撥打方向燈之情甚明。另依事發
    時為雨天，路面較為濕滑，於此種天候、路況下，倘騎乘機
    車緊急煞車，易造成機車打滑、倒地之情，核與常情無悖。
    則被告於上時駕駛前揭汽車沿桃園市龍潭區工二路298 巷往
    平鎮方向行駛，途經上開交岔路口前時，先駛至該路段對向
    車道逆向行駛，且未顯示變換車道及右轉之右邊方向燈光即
    驟然變換車道並貿然右轉駛入桃園市龍潭區工二路298 巷80
    弄道路內，適有被害人騎乘前揭機車，亦沿桃園市龍潭區工
    二路298 巷往平鎮方向直行行駛而駛至上開交岔路口時，見
    狀為閃避被告所駕駛之前揭車輛，乃緊急煞車致前揭機車打
    滑而人、車倒地，並受有前揭傷害等情，即堪認定。
　⒌公訴意旨固認，被告所駕駛之車輛係與告訴人所騎乘之機車
    發生擦撞云云。惟被告自始即堅詞否認兩車有發生碰撞，而
    告訴人於警詢時固指稱：我當時以為車輛係要直行，但該車
    輛突然右轉，我沒有發現到，故前揭車輛右轉時擦撞到我所
    騎乘的前揭機車云云（偵卷第5 頁）；另證人周碩翌於警詢
    時證稱：我當時有看到車輛右轉時擦撞到機車，將機車撞倒
    ，我有看到兩台車是有撞擊到，是車輛的右側車身與機車的
    左側車身碰到云云（見偵卷第7 頁）。是告訴人、證人周碩
    翌固均陳稱被告所駕之車輛有與告訴人騎乘之機車發生碰撞
    云云。惟告訴人嗣於偵訊、原審審理時均改稱，其不確定有
    無發生碰撞等語；另證人周碩翌於原審審理時亦陳稱，當時
    機車與汽車有一點距離但真的貼很近，其覺得應該有碰到等
    語（偵卷第33頁，原審本院交訴字卷第61至63、140 至142 
    頁），已徵其等均未能確定前揭車輛與機車確有碰撞之情。
    況證人即龍潭交通分隊警員劉文欽固於原審審理時證稱：本
    件車禍是我在承辦，我有針對被告所駕駛的前揭車輛與被害
    人所騎乘的前揭機車做拍照、測量及初步比對，偵卷內的車
    輛、機車照片是我所拍攝。我是將前揭機車固定後，量測到
    前揭機車手把的高度，至於會量測前揭機車的手把是因為該
    處是前揭機車最突出的位置。當時我有在被告所駕駛的前揭
    汽車發現疑似碰撞之痕跡，該痕跡高度跟前揭機車擦損部位
    高度有些部份吻合。至於偵卷第19頁正面之桃園市政府警察
    局龍潭分局道路交通事故調查報告表㈡車輛撞擊部位欄記載
    為前揭機車前車頭係依告訴人所述，前揭汽車右後車尾（身
    ）亦係依告訴人所述遭碰撞的部位，再去看前揭汽車有無碰
    撞痕，前揭車輛比較有可能跟前開機車擦撞的地方就是右後
    保桿的位置云云（原審交訴字卷第65、66、68至69頁），惟
    參照證人劉文欽於原審審理時亦證稱：告訴人不知道其所騎
    乘之前揭機車係何處與上開車輛撞到等語（原審交訴字卷第
    66頁），核與告訴人於原審審理時所證：車禍後警察有對我
    所騎乘的機車與被告所駕駛的車輛進行拍照採證，警察是量
    測機車車頭的高度與前揭汽車車尾的高度以研判碰撞位置，
    我當時無法具體指出碰撞的部位等語吻合（原審交訴字卷第
    141 至143 頁），足徵證人劉文欽僅係依其所見2車上所留
    存之痕跡，自行比對、判斷，是否與實情吻合，顯然有疑。
    甚者，參照卷附之前揭汽車及機車照片所示（偵卷第26至29
    頁），亦未見有相吻合之擦、碰撞、凹痕或轉印痕；復且，
    參照前揭原審就被告車輛行車紀錄器錄影影像之勘驗結果，
    可知事發時僅有一聲碰撞之聲響，苟2車確有發生碰撞，衡
    情應有兩車碰撞及嗣後機車倒地之聲響；此外，證人周碩翌
    於原審審理時亦證稱：當時我有聽到聲音，是機車倒地的聲
    音等語明確（原審交訴字卷第63頁），即可推知該聲響應為
    機車倒地撞擊路面時之聲響，無從據此認定被告所駕之車輛
    與告訴人騎乘之機車確有發生碰撞，是公訴意旨此部分所指
    ，容有誤認。
　⒍按汽車駕駛人，應依下列規定使用方向燈：二、左（右）轉
    彎時，應先顯示車輛前後之左（右）邊方向燈光；變換車道
    時，應先顯示欲變換車道方向之燈光，並應顯示至完成轉彎
    或變換車道之行為，道路交通安全規則第109 條第2 項第2 
    款定有明文。查被告考領有普通小型車駕照，此有卷附之被
    告汽車駕駛執照影本在卷可稽（偵卷第20頁），是其自應注
    意確實遵守上開法律規定之注意義務。再者，依卷附之前開
    道路交通事故調查報告表㈠及現場照片所示，車禍當時天候
    雖雨、路面濕潤，但日間自然光線、柏油路面無缺陷、無障
    礙物、視距良好，客觀上無不能注意之情事，然被告竟疏未
    注意而於未打方向燈之狀況下，即由對向車道，驟然駛回其
    行向之車道並貿然右轉，致告訴人事前無法查知被告欲變換
    車道、右轉彎之動向，因而反應不及，緊急煞車而人、車倒
    地，而肇致本件車禍，足見被告對本件車禍之發生確有過失
    ，應甚明確。再被告因本件過失，致告訴人受有上開所載傷
    害之結果，其間自具有相當之因果關係，是被告過失而致告
    訴人受有傷害之情甚明。
　㈡被告於事故發生後未停留於現場即行離去，業據被告供承在
    案，核與告訴人於警詢、偵訊及原審審理時指訴情節吻合（
    偵卷第5、33頁，原審交訴字卷第141頁），復有前揭原審之
    勘驗筆錄暨擷取畫面在卷可按，洵堪認定。惟本件被告並無
    肇事逃逸之主觀犯意，茲分述如下：
　⒈徵諸被告於警詢時供稱：我不知道機車有發生車禍，我在右
    轉彎時並沒有擦碰到機車等語；嗣於偵訊時陳稱：我上班的
    地點是在路口右轉進去之位置，當天有下雨，我沒有看到對
    方機車；復於原審審理時辯稱：告訴人的機車當天沒有在我
    的視線範圍出現過，且關於勘驗我的行車紀錄器影像，可以
    知悉喇叭聲及撞擊聲響有點小，且當下我已經駛入巷道內，
    距離大約30公尺，我認為這個聲音跟我沒有關係等語（偵卷
    第5、33頁，原審交訴字卷第159頁）；復於本院審理時為前
    揭辯詞，可徵被告就其當下不知發生車禍乙節，前後所辯一
    致，核無瑕疵。
　⒉稽之原審前揭就被告所駕駛車輛上之行車紀錄器錄影影像所
    為之勘驗筆錄暨擷取畫面所示，可見被告駕車右轉，此時有
    一喇叭聲，隨即有撞擊聲之聲響，而被告仍繼續行駛，並無
    減速之情形，且於前揭喇叭聲響後約10多秒的時間，即聽到
    被告在哼歌，約略再經過10秒鐘之時間，被告即靠左停車於
    道路旁，並有拉起手煞車之聲響等情（原審交訴字卷第112
    、113頁）。審酌被告於駕車右轉之過程中，告訴人所騎乘
    之機車雖倒地，惟被告所駕駛之車輛並未改變行向，亦未有
    驟然減速之情狀，核與察覺發生碰撞駕駛者，多會有稍加減
    速確認何事之情相悖。甚者，苟被告確知告訴人發生車禍，
    且其復未留於現場處理而離去，衡情被告擔心嗣後遭察覺為
    肇事者而涉有刑事責任尚不及，又豈有心情在車上哼歌，該
    等情狀亦與被告知曉車禍發生乙節有違。此外，被告陳稱該
    日係要前往工作之處所，且工廠即位在事發地點之不遠處，
    此節亦與被告於駕車右轉彎後，僅約30秒之時間，即將車輛
    停放在路邊之情吻合，則被告若知曉發生車禍，且意在逃逸
    規避己責，其理應加速逃離、遠離現場，惟被告竟將車輛停
    放在事發地點不遠之處，其前開舉止，亦與有意逃逸者所為
    ，顯有扞格。
　⒊依前揭原審之勘驗結果，雖可聽聞被告於駕車右轉時，係有
    一聲喇叭聲之聲響，緊接並有碰撞之聲音，惟被告迭於原審
    、本院審理時辯稱，其不認為該等聲響與其有涉等語明確，
    審酌本件被告之車輛與告訴人所騎乘之機車並未發生碰撞，
    已據本院論述如前；另稽之被告自始即辯稱，其該日於駕車
    過程中，並未看到告訴人所騎乘之機車，而徵諸告訴人前開
    歷次所陳情節，其均陳稱該日係騎乘在被告車輛後方，此節
    復與原審就現場監視錄影畫面所為勘驗結果相符。是以，既
    告訴人所騎乘之機車係在被告所駕駛車輛之後方，則被告所
    辯，其該日並未看到告訴人之機車乙情，已非全然無據。則
    於兩車並未發生碰撞，復被告亦未看見告訴人所騎乘之車輛
    ，則縱有喇叭、碰撞之聲響，被告認該等聲音俱與其無關，
    難認與常情有違。況若僅憑前揭聲響，即認被告應負有停留
    於現場查證之責，豈非等同課予常人於駕車過程中，聽聞有
    啦叭抑或碰撞之聲響時，均需留於現場確認，顯然悖於情理
    。
　⒋至告訴人於原審審理時雖均指稱：發生車禍後，被告有往前
    駕駛一段路後有停下來約1 分鐘，然後又開走了云云（原審
    交訴字卷第142頁），惟告訴人前揭指訴情節，核與原審前
    開就被告車輛行車紀錄器錄影影像之勘驗結果所彰顯之情狀
    ，顯然迥異，自難逕採。
　⒌綜合本件案發時，告訴人所騎乘之機車係在被告所駕車輛之
    後方，且兩車並未有發生碰撞之情事，復被告於碰撞發生後
    ，仍未改變行向而持續平穩駕車離去，甚於區區數秒後即開
    始哼歌，並將車輛停放在事發地點附近，核無常人知曉發生
    車禍碰撞後之反應、舉止，堪認被告辯稱，當下不知發生車
    禍之情非虛。是以，既被告不知與告訴人發生車禍而駕車離
    去，當不具肇事逃逸之主觀犯意，自不得以肇事逃逸罪相繩
    。　　　
　㈢綜上，本案尚難認被告具有肇事逃逸之主觀犯意，被告辯稱
    其不知發生車禍，尚堪採信。本案依檢察官所舉各項證據方
    法，尚不足使所指被告涉犯肇事逃逸罪嫌之事實達於無所懷
    疑，而得確信為真實之程度，揆諸前揭說明，即屬不能證明
    被告犯罪，應為無罪判決之諭知。　
六、原審未詳酌上情，誤對被告肇事逃逸部分為有罪之諭知，自
    有未洽，被告提起上訴，指摘原判決不當，為有理由，自應
    由本院將原判決關於肇事逃逸罪部分撤銷，另為被告無罪之
    諭知。　
據上論斷，應依刑事訴訟法第369條第1項前段、第364條、第301
條第1項，判決如主文。
本案經檢察官翁珮嫻到庭執行職務。　
中　　華　　民　　國　　109 　年　　7 　　月　　22　　日
                  刑事第二十五庭審判長法　官  宋松璟
                                      法　官  黃翰義
                                      法　官  陳彥年
以上正本證明與原本無異。
檢察官如不服本判決，應於收受送達後20日內向本院提出上訴書
狀，其未敘述上訴之理由者並得於提起上訴後20日內向本院補提
理由書（均須按他造當事人之人數附繕本）「切勿逕送上級法院
」。
                                      書記官  彭秀玉
中　　華　　民　　國　　109 　年　　7 　　月　　22　　日